【裁判字號】    88,上更(一),477
【裁判日期】    890209
【裁判案由】    妨害投票
【裁判全文】
臺灣高等法院臺南分院刑事判決          八十八年度上更(一)字第四七七號
      上  訴  人
      即  被  告  丁  ○  ○
      選任辯護人  林  瑞  成
      上  訴  人
      即  被  告  丙  ○  ○
右上訴人等因妨害投票案件，不服臺灣臺南地方法院八十七年度訴字第一三九一號中
華民國八十八年六月十四日第一審判決（起訴案號：臺灣臺南地方法院檢察署八十七
年度偵字第一三五六五號），提起上訴，經本院判決後，由最高法院發回更審，本院
判決如左：
      主      文
上訴駁回。
      事      實
一、丁○○為台南市第十六屆安平區建平里里長候選人，並為台南市○○○街六十巷
    三十一弄二十二號住戶；丙○○為台南市○○○街六十巷三十一弄二十四號住戶
    ，乙○○為丙○○之母親，建平九街六十巷三十一弄二十四號為乙○○所有；甲○○為台南市○○○街六十巷三十弄十號住戶，為現職警員。丁○○為增加票源
    ，以利當選里長，遂與乙○○、丙○○、甲○○等人基於共同犯意之聯絡，丁○○並另與乙○○二人基於概括犯意之聯絡，連續於民國（下同）八十六年四月間
    起至同年十一月間止，由丁○○主導及執行，乙○○執行，並徵得丙○○及甲○○之同意，明知台南市○○○街六十巷三十弄十號只有甲○○及其女友居住，建
    平九街六十巷三十一弄二十二號只有丁○○及其家人居住，建平九街六十巷三十
    一弄二十四號只有乙○○及其他少數友人居住，竟虛報遷入大量住戶，復於八十
    七年三、四月間，自同里之建平九街五十號遷入十餘人進入建平九街六十巷三十
    一弄十號及二十二號，及將同街巷弄二十二號之王富民、王秋雪一戶遷入同街巷
    弄二十四號，將同街巷弄二十二號之史耀光、史許一珠遷入同街巷弄十號，違反
    戶籍法規定虛遷入上開地址，安平區區戶政事務所不察將上開虛報遷入上開地址
    之人編入該里選舉人名冊公告確定，於選舉名冊上，具投票資格者，台南市○○○街六十巷三十弄十號有十四戶三十人，同街巷弄二十二號有十六戶二十七人，
    同街巷弄二十四號有十三戶二十九人，經其他候選人舉發後，臺灣台南地方法院
    檢察署檢察官進行偵查，於八十七年六月五日傳訊乙○○、丁○○，要求其告知
    虛報遷入者勿前往投票，惟於八十七年年六月十三日投票日，建平九街六十巷三
    十一弄十號僅七人未去投票，同街巷弄二十二號僅五人未前往投票，同街巷弄二
    十四號則有十四人未前往投票，其他虛報遷入之人多數仍前往投票所領取選票投
    票，使該里投票發生不正確結果，丁○○於建平里獲得二百四十九票 (百分之五
    十四)，當選該里里長。上開虛遷入之住戶則多數於選後八十七年六、七月間，
    辦理遷出 (以上均如附表所示)。
二、案經臺灣臺南地方法院檢察署自動偵查起訴。
      理      由
一、訊據上訴人即被告丁○○、乙○○、丙○○及甲○○等人，均矢口否認有妨害投
    票犯行，被告丁○○辯稱：係朋友沒地方住遷進來及小孩讀書關係與朋友來寄居
    等語；被告乙○○辯稱：因為以前在包工程，是給工人住宿等語；被告丙○○辯
    稱：屋子係其母乙○○所有，其從事建築業，工人數量多，方便管理才讓工人住
    該處，復稱對於何人遷入不知情等語；被告甲○○辯稱：其朋友媽媽乙○○說有
    很多工人要遷入，徵求其同意寄居在其戶內，原說二、三人，沒想到遷那麼多人
    云云。
二、經查：
(一)附表所示之各地址內住戶於八十六年四月至十一月間陸續遷入，又多數於台南市
    第十六屆安平區建平里里長選舉後之八十七年六、七月間辦理遷出，且於里長投
    票日多數有前往投票，有選舉人領票清冊、上開虛遷入戶之遷入、遷出申請書、
    戶籍謄本附卷可稽。
(二)八十七年八月十二日臺灣臺南地方法院檢察署檢察官至上述各址勘驗：台南市○○○街六十巷三十一弄十號，僅二樓有二房間，分由被告甲○○及其女友居住；
    台南市○○○街六十巷三十一弄二十四號，地坪三十坪，一樓有一房間，為乙○○居住，二樓為鄰居居住，三樓二房間，四樓有一房間，至多僅能供四、五戶居
    住；台南市○○○街六十巷三十一弄二十二號，二樓一房間，三、四樓各二房間
    ，均由被告丁○○及其家人居住，並無外人居住跡象。證實上開各地址內各房間
    有限，且多有原住戶家人等固定人居住，並無剩餘空間供多餘人口遷入，有勘驗
    筆錄在卷可憑。再者台南市警察局第四分局長樂派出所前往上開地址調查遷入情
    形，亦證實包括遷入戶杜榮坤等各戶未實際居住該處，有戶口查察通報單六十三
    紙在卷可憑，足見上開各地址於台南市第十六屆安平區建平里里長選舉前有大量
    住戶虛報遷入，足資認定。
(三)從以下事證足稽，被告丁○○、乙○○、丙○○及甲○○關於虛報遷入各戶有共
    同犯意聯絡：(1)台南市○○○街六十巷三十一弄二十二號是候選人丁○○住處，
    其兄弟滕長明夫婦則係虛報遷入同街巷弄十號；同街巷弄二十二號有歐光生、黃
    成全等戶係由蘇盟元辦理遷出；同街巷弄十號中，亦有邢志強、林國禎、李震源
    等戶係同由蘇盟元辦理遷出；及史耀光一戶二人係由同街巷弄二十二號遷至十號
    。(2)台南市○○○街六十巷三十一弄十號於八十七年三、四月間由吳健華辦理自
    同里之建平九街五十號遷入林國禎、李震源、高麗珺等戶，建平九街六十巷三十
    一弄二十四號，亦於同時由吳健華自同址遷入張有忠、杜榮坤、莊江松、周陳榮
    子、李豐廷等戶；同時乙○○坦承同街巷弄十號及二十四號之大量遷入戶均由其
    辦理，此併為丙○○及甲○○所證實。(3)同街巷弄二十二號王富民一戶，係吳健
    華辦理自十號遷出。上開三址又均毗鄰，足證上開三址遷入戶關係密切，候選人
    丁○○及原住戶丙○○、甲○○，與執行遷入之乙○○間，均有犯意之聯絡。
(四)被告丁○○辯稱：係朋友沒地方住遷進來，及小孩讀書關係及朋友來寄居云云，
    惟遷入戶並無就學中子女一併遷入，及其住屋空間也無法容納上開人口。被告乙○○辯稱：係建築工人遷入云云，而台南市○○○街六十巷三十一弄十號及二十
    四號，不可能容納二、三十人居住，且實際上亦未有上開遷入戶居住，已如上述
    ，被告甲○○亦供稱：未見上開戶口遷入等語，又建築工人要集中管理，重點在
    居住一起，非遷戶口在一起，況遷入戶中有多戶係一戶多人，多為同姓，顯為同
    一家人，此與一般工人多各別工作之情形大異，被告乙○○亦無法舉出證據證實
    上開人等為其建築工人。被告丙○○辯稱：不知情等語，惟亦附和其母乙○○說
    辭，謂係建築工人要遷入等語，且復為該址最早住戶，顯示有參與遷入事宜，至
    少亦同意虛報遷入。被告甲○○辯稱：不知會遷入這麼多戶云云，然台南市○○○街六十巷三十一弄十號虛報遷入戶，於八十六年十月、十一月間，即有警員前
    往調查、通告，被告甲○○並自承警員有告知，而上開住戶延至八十七年六、七
    月間才遷出，並尚有多戶未遷。是被告等之上開所辯，顯係避重就輕之詞，均不
    足採信。
(五)又上開三址虛報遷入戶雖遷入時間較早，惟其間於八十七年二月間，有台南市市
    議員選舉，可供不詳之議員候選人之用（另案偵辦），虛報遷入戶持續至里長選
    後才遷出，甚至有同街巷弄十號高劉明助一戶，係於八十七年五月二十六日遷出
    ，恰為編定里長選舉人名冊基準日八十七年五月二十四日之後不久（在此之後而
    於選舉前遷出者，仍在原址取得選舉權利），故其等欲利用上開虛報遷入戶取得
    里長投票優勢，仍甚明顯。被告等辯稱：非為了選舉或不知情等語，純為卸責之
    辭，不足採信。
三、關於使幽靈人口虛報遷入取得投票權，並致投票發生不正確結果，是否有刑事罪
    責，論者有謂：
(一)以遷入登記要求必須實際居住，有違反憲法保護居住遷徙自由問題，選舉罷免法
    第二十三條既規定選舉投票清冊以戶籍登記為主，縱為虛報遷入，亦無投票不實
    情形。
(二)又戶籍法對虛報遷入僅處以罰鍰，足見立法時對此已有考量，無理由科以刑罰，
    且國內政治生態，常有非選舉區居民，為在該地取得被候選人資格，方於選前遷
    入戶籍，國人並不質疑其正當性，何以獨對選舉人要求不得於選前遷入等語。
(三)按戶籍遷入登記係屬戶籍登記中遷徙登記之一種，而戶籍登記之申請，應於事件
    發生或確定後三十日內為之，申請人故意為不實之申請者，處新台幣九千元以下
    罰鍰，戶籍法第四條第一項第二款、第四十七條第一項、第五十四條分別定有明
    文。觀之申請人就戶籍遷入登記故意為不實之申請者，其行為外觀上構成要件與
    刑法第二百十四條所規定「明知為不實之事項，而使公務員登載於職務上所掌之
    公文書，足以生損害於公眾或他人者」似屬相當，但依戶籍法之規定，此種行為
    僅科以行政罰鍰，而不以刑罰手段制裁之，顯見行為人若果真實際上並未居住於
    戶籍遷入登記之住所，而為不實之申請者，經戶政機關查核屬實後，只能逕依上
    開戶籍法規定科處罰鍰而已，不得論處其使公務員為不實登載之刑責。
(四)又行為人為戶籍遷入登記後，縱然無繼續居住該戶籍登記處所四個月以上之事實
    ，因行為人於遷入戶籍時，依公職人員選舉罷免法相關規定，應尚無特定候選人
    產生，自不得以未來不確定之事實，令負刑事責任；況依憲法第一百二十九條所
    規定，我國之各種選舉應以「無記名投票」之方法為之，足見我國選舉係採取祕
    密方式為之，則以幽靈人口方式遷移戶籍者，究竟投票支持何人、或是否一定參
    與投票，根本無從確定，若單純以幽靈人口即認定必然產生使投票發生不正確之
    結果，顯乏根據。
(五)再刑法第一百四十六條第一項妨害投票正確罪，其犯罪構成要件係「以詐術或其
    他非法方法，使投票發生不正確結果或變造投票之結果者」為限，而所謂「詐術
    」係指以欺罔方法使人陷於錯誤而言，如作票、偽造選舉人名冊等是；至所謂「
    其他非法方法」係指除詐術外之其他非法所允許者而言，如重複投票、虛數票數
    等是。另人民遷徙自由為我國憲法所保障，戶籍遷入登記又為戶籍法所明文規定
    ，縱有不實申請戶籍遷入登記，而產生所謂之幽靈人口，亦僅屬違反行政規定而
    已，是縱有虛報戶籍遷入登記之行為，亦尚難認係使用詐術或其他非法方法，則
    依罪刑法定主義之原則，自不得比附援引擴張解釋，適用刑法第一百四十六條規
    定論處應負此項罪名之刑責。
(六)況公職人員選舉罷免法第十五條規定，有選舉權人須「在各該選舉區繼續居住四
    個月以上者」，始得為公職人員選舉各該選舉區之選舉人，則選務機關於依同法
    第二十三條規定編造選舉人名冊時，除參酌戶籍登記外，並確實依據有無「繼續
    居住四個月以上」之事實編造，而不以戶籍登記唯一依據，或選舉人名冊公告時
    ，候選人或利害關係人能據上開有無「繼續續居住四個月以上」之事實提出異議
    時，當可相當程度地遏止幽靈人口之發生；次按若認幽靈人口足以影響選舉之結
    果而有禁止必要，亦以修正公職人員選舉罷免法直接規定禁止並科以刑罰規定為
    宜，並非以科處行為人應負犯罪構成要件不相當之刑法第一百四十六條刑責為必
    要方法。
四、惟按：
(一)憲法固於第十條明文規定保障人民有居住及遷徙自由，然此項自由如違反比例原
    則，依憲法第二十二條及第二十三條規定之反面解釋，仍得以法律予以限制，須
    限於不妨害社會秩序及公共利益之範圍內始得為之。一地之戶籍登記關係該地區
    之資源合理分配利用，牽涉地方公共利益甚鉅，故戶籍法第二章第十四條至第二
    十二條規定，戶政機關所轄地區人民，依法有為出生、認領乃至遷出、遷入等登
    記之公法上義務，並於同法第六章第五十三條、五十四條、五十五條，對於未履
    行登記義務、為不實登記及拒絕接受戶籍資料調查之行為人，科處行政罰。另於
    同法第二十條、第二十三條規定有三個月之遷出、遷入事實方有申請登記之義務
    ，是戶籍法已充分考慮人民之暫時性遷徙，故其課予相關之戶籍登記義務，並要
    求戶籍登記之名實相符，應合法憲法第二十三條之限制人民權利要件，實難認有
    侵害人民遷徙自由之違憲情形。
(二)查公職人員之選舉罷免，關係選舉區之政府即地區最重要資源分配者之組成，故
    選舉人之組成，亦必須是實際居住該地區之人民，蓋唯有將於未來實際承受地方
    發展利害得失之人，才有資格決定何人應是地區資源之分配者，故選罷法第十五
    條第一項規定，有選舉權人在各該選舉區「繼續居住」四個月以上者，為公職人
    員選舉各該選舉區之選舉人，依法得選舉公職人員，即著眼於此。同法第二十三
    條固規定，選舉人名冊，由鄉（鎮、市、區）戶籍機關依戶籍登記簿編造；然此
    僅為行政方便之作法，不改變同法第十五條規定須有「繼續居住」四個月以上之
    人，才是合資格之選舉人的規定。所以同法條項後段復規定凡投票前二十日已登
    錄戶籍登記簿，依規定有選舉人資格者，應一律編入名冊；投票日前二十日遷出
    之選舉人，仍應在原選舉區行使選舉權。上開條文規定選舉人資格之取得，除於
    投票前二十日已登錄戶籍登記簿外，尚附加「依規定有選舉人資格」之要求。足
    見登錄於戶籍登記簿，並不是選舉人資格取得之充分要件。該條文之「依規定主
    要當指選罷法第十五條之於選舉區繼續居住四個月以上事實，以及戶籍法第二十
    四至二十七條之更正、撤銷及註銷等保障戶籍登記名實相符之相關規定，其中尤
    以無遷徙事實而為遷徙登記者，屬同法第二十五條之自始不存在或自始無效之戶
    籍登記，戶政機關應為撤銷之登記，而原登記既為無效之登記，縱選舉人名冊依
    之製作，並依選罷法第三十條公告確定，此名冊該部分亦屬無效，該登記人亦不
    因而取得選舉權。此即選罷法施行細則第二條之一第一項：「本法第四條居住期
    間之計算所依據之戶籍登記，應由戶籍機關切實查察，其遷入登記不實者，應依
    法處理。」規定之本旨。
(三)又刑法第一百四十六條第一項妨害投票罪之成立，係以詐術或其他非法方法，使
    投票發生不正確結果，係採概括規定，凡以詐術或其他一切非法方法為之，均屬
    之。據上所陳，無遷入事實而為遷入登記，係違反戶籍法之規定，以該方法致非
    實際居住於該地方之人取得選舉權，亦違反選罷法第十五條及同法施行細則之規
    定，此行為使特定候選人取得地方選舉之優勢，自足造成投票發生不正確結果。
    雖此行為因無具體受欺罔對象，故不合於「詐術」之要件，而其所包含虛偽不實
    之性質，及違反戶籍法、選罷法規定，理應屬於刑法第一百四十六條第一項以「
    詐術」為例示之「非法方法」。否定說執戶籍法對於虛偽登記僅科處行政罰，謂
    幽靈人口亦不具非法性，惟刑法第一百四十六條第一項所謂「非法方法」並不侷
    限於違反刑法之行為，即如其例示「詐術」一節，若非詐欺取財或得利，亦不必
    然即為有刑責之行為，且戶籍法對於不實登記，固僅科處罰鍰，然此係單純不實
    戶籍登記之情形，至以不實登記造成投票發生不正確結果，因影響地方資源分配
    更大，自有較重之可責性，故前暫行新刑律第一百五十八條第一項明定：「將選
    舉人被選舉人資格所必要之事項，以詐術或其他不正方法使登載名簿（即選舉人
    名冊）或於名簿內變更者，處四年以下有期徒刑、拘役或三百元以下罰金。」，
    而刑法修訂時，依第二次修正案之立法理由，關於刑法第一百四十六條採「概括
    規定」之立場，是前暫行新刑律第一百五十八條第一項之情形，因不合於刑法第
    六章其他妨害投票罪之規定，自應包括在刑法第一百四十六條之概括規定範圍。
    故幽靈人口案件，適用刑法第一百四十六條規定，於文義解釋、歷史解釋，乃至
    體系解釋，均屬理之當然，並無不妥。
(四)而刑法第一百四十六條第一項妨害投票正確罪，其所謂「使投票發生不正確之結
    果」，並非僅指使候選人之當選或不當選而已，舉凡與投票直接有關之結果，如
    使該選舉區之投票率、各候選人之得票率等結果不正確，均應包括之。持否定見
    解者，復有謂：國內政治生態，常有非選舉區居民，為在該地取得被候選人資格
    ，方於選前遷入戶籍，國人並不質疑其正當性，何以獨對選舉人要求不得於選前
    遷入。此見解似是而非，蓋候選人要當選，候選人於選前，必須至地方拜訪選民
    ，了解地方事務，爭取支持，故有地方活動之事實，其欲當選，更必須通過民意
    之考驗，選後若當選，自然須在地方上服務，故無未在當地居住之事實，若選後
    未當選，其因地方對之不認同而遷徒他去，亦不能執此認為其一向無在該地居住
    之事實，凡此均不違民主運作、地方自治之原理，自無不法性。然虛偽選舉人，
    雖有遷入戶籍，惟選前未在該處居住，不了解地方事務，選後常即遷出，或縱未
    遷出，亦無居住事實，地方利害與之毫不相干，其遷入戶籍，單純只是讓特定候
    選人取得選舉優勢，自然違反民主運作、地方自治之精神。而特定候選人引他地
    方之人，以壯自己在地方上威勢，其嚴重性甚於賄選，蓋賄選雖為選罷法等法規
    所不許，但尚有地方選民喜選舉時發放賄款之人當選之民意表現，而幽靈人口投
    票所表達之民意，全然與地方人民之民意不相干，操縱者即缺乏對民主精神之尊
    重，焉能不具不法性。是使幽靈人口取得選舉權，藉以獲得選舉之優勢，即有利
    用不實之遷徙登記，取得參與投票權而影響該選舉區之選舉人總數及參與投票人
    總數，使該選舉區之投票率及各候選人之得票率等投票結果不正確，其有該當刑
    法第一百四十六條第一項之妨害投票正確罪，殆無疑義。
(五)被告等均有正常智識能力、社會經驗之人，對於民主選舉係「自己人管理自己人
    」之淺易道理，當無不解之理，故渠等明知而故犯，妨害投票正確之犯行均罪證
    明確，犯行堪以認定。
四、核被告丁○○、丙○○、甲○○及乙○○，係犯刑法第一百四十六條第一項之妨
    害投票正確犯行。被告等間有犯意聯絡及行為分擔，依刑法第二十八條之規定均
    為共同正犯。被告丁○○、乙○○多數犯行，時間緊接，犯意概括，為連續犯，
    應依刑法第五十六條以一罪論，並加重其刑。原審審酌被告丁○○參選里長，不
    思以政見、才識、操守爭取選民認同，而以非法手段不實遷入他人戶籍，增加得
    票數，使實際居住建平里，與該里利害與共之里民，未能透過選舉，有效依己願
    選出所認同之里長，嚴重破壞民主機制之正常運作及被告等犯罪之動機、目的、
手段、犯後態度等一切情狀，適用刑法第二十八條、第五十六條、第一百四十六
    條第一項、第三十七條第二項、第七十四條第一款，分別量處被告丁○○有期徒
    刑一年二月；被告乙○○有期徒刑一年；被告丙○○、甲○○各有期徒刑七月。
    被告丁○○及乙○○所犯本罪，依犯罪之性質並為褫奪公權各四年之宣告，以資
    懲戒。並以被告丙○○、甲○○二人，未曾受有期徒刑以上刑之宣告，有本院刑
    案被告全國前案紀錄表及臺灣臺南地方法院檢察署刑案資料查註記錄表各一紙在
    卷可稽，因一時失慮致觸犯本案犯行，經此教訓，當知所警惕，無再犯之虞，認
    前開刑之宣告，以暫不執行為適當，併依刑法第七十四條第一款之規定宣告緩刑
    年，以啟自新。認事用法，均無不合，量刑亦屬妥適。被告等上訴否認犯罪，
    指摘原判決不當，均為無理由，應予駁回。
五、據上論斷，應依刑事訴訟法第三百六十八條，判決如主文。
本案經檢察官劉欽銘到庭執行職務。
中  華  民  國      八  十  九      年      二      月        九        日
                                臺灣高等法院臺南分院刑事第二庭
                                    審判長法官  游    明    仁
                                          法官  呂    佳    徵
                                          法官  蔡    長    林
右正本證明與原本無異。
如不服本判決，應於判決送達後十日內向本院提出上訴狀，其未敘述理由者並應於提
出上訴狀後十日內向本院補提理由書（應附繕本）。
                                    法院書記官  李    培    薇
中  華  民  國      八  十  九      年      二      月        十        日
附錄本案論罪科刑法條全文
刑法第一百四十六條第一項：以詐術或其他非法之方法，使投票發生不正確之結果，
                          或變造投票之結果者，處五年以下有期徒刑。


司法院資訊處製作；財團法人民間司法改革基金會備份。
